ACORDAO-COMPLETO-2346600

ACÓRDÃO 1967/2019 ATA 7/2019 - SEGUNDA CÂMARA

VISTOS, relatados e discutidos estes autos de admissão processada pelo Instituto Nacional do Seguro Social – INSS em prol de Roberto Cesar Paes Barreto Junior;
ACORDAM os Ministros do Tribunal de Contas da União, reunidos em Sessão da 2ª Câmara, com fundamento no art. 71, III e IX, da Constituição de 1988 e nos arts. 1º, V, e 39, II, e 45 da Lei nº  8.443, de 1992, diante das razões expostas pelo Relator, em: 
9.1. considerar legal o ato de admissão em prol de Roberto Cesar Paes Barreto Junior (à Peça 2 sob o nº de controle 10607200-01-2015-004027-9) , ordenando-lhe o respectivo registro;
9.2. determinar que o Instituto Nacional do Seguro Social promova a efetiva apuração sobre o eventual descumprimento da jornada de trabalho por Roberto Cesar Paes Barreto Junior, ante a subsistência do outro vínculo funcional mantido pelo aludido servidor com a Secretaria de Saúde do Estado de Pernambuco, devendo o INSS informar o TCU sobre o resultado dessa apuração, com a efetiva adoção de todas as providências cabíveis, diante da eventual incompatibilidade de horários, no prazo de 90 (noventa) dias contados da ciência deste Acórdão; e
9.3. determinar que a Sefip promova o arquivamento do presente processo, sem prejuízo de promover o monitoramento da determinação proferida pelo item 9.2 deste Acórdão.

Ato de admissão processado pelo Instituto Nacional do Seguro Social  INSS em prol de Roberto Cesar Paes Barreto Junior.

Segunda Câmara

Instituto Nacional do Seguro Social - INSS.

3. Interessado: Roberto Cesar Paes Barreto Junior (CPF XXX.220.044-XX).

13.1. Ministros presentes: Ana Arraes (Presidente), Aroldo Cedraz e Raimundo Carreiro.
13.2. Ministros-Substitutos presentes: Marcos Bemquerer Costa e André Luís de Carvalho (Relator).

ANDRÉ DE CARVALHO

Trata-se de ato de admissão processado pelo Instituto Nacional do Seguro Social – INSS em prol de Roberto Cesar Paes Barreto Junior.
Após a análise final do feito, a auditora federal da Secretaria de Fiscalização de Pessoal (Sefip) lançou o seu parecer conclusivo à Peça 4, com a anuência do dirigente da unidade técnica (Peça 5) , nos seguintes termos:
	“ (...)  EXAME TÉCNICO
	Procedimentos preliminares aplicados
	3. Os procedimentos para exame, apreciação e registro de atos de pessoal encontram-se estabelecidos na Instrução Normativa TCU 78/2018 e na Resolução TCU 206/2007. Essas normas dispõem, respectivamente, em seus arts. 4º, § 2º, e 3º, § 3º que os atos de pessoal disponibilizados por meio do Sistema de Apreciação e Registro de Atos de Admissão e Concessões devem ser submetidos a crítica preliminar automatizada do próprio sistema, com base em parâmetros predefinidos.
	4. Relativamente aos atos de admissão, as rotinas de crítica das informações cadastradas no Sistema de Apreciação e Registro de Atos de Admissão e Concessões foram elaboradas e validadas levando-se em conta as peculiaridades desses atos. Os itens de verificação do sistema compreendem prazos, fundamentos legais e ocorrências de acumulação, alcançando mais de sessenta aspectos da ficha de admissão, o que cobre a quase totalidade dos dados registrados. Cabe assinalar que se trata de verificação mais minuciosa do que aquela que é possível realizar por mãos humanas, proporcionando um nível de segurança ainda maior.
	5. Além da crítica automatizada, há verificação humana adicional no caso de haver alertas do sistema ou informações não formatadas, como esclarecimentos do gestor ou do controle interno.
	6. As críticas também consideram os registros do Sistema Integrado de Administração de Recursos Humanos (Siape) . O Siape disponibiliza informações atualizadas sobre as parcelas que integram a remuneração, diferentemente, portanto, do Sistema de Apreciação e Registro de Atos de Admissão e Concessões, que informa as parcelas no momento do registro do ato.
	7. Essa confrontação com o Siape provê uma visão atual e verdadeira da situação, o que permite descaracterizar irregularidades e inconsistências que, embora constantes do Sistema de Apreciação e Registro de Atos de Admissão e Concessões, já foram corrigidas.
	Exame das constatações
	8. Por intermédio das supracitadas análises realizadas por esta Unidade Técnica no ato de admissão de Roberto Cesar Paes Barreto Junior, observou-se advertência do próprio sistema acerca da validade do concurso ser anterior à data da nomeação do interessado, bem como observou-se a possibilidade de acumulação de cargos públicos, com incompatibilidade de jornadas de trabalho. Tais alertas importaram na análise manual do presente ato.
	9. Sobre a validade do concurso, o gestor de pessoal esclareceu no próprio formulário de admissão que o interessado foi nomeado em face de decisão judicial proferida Mandado de Segurança 2007.83.00.002607-0, da 5ª Vara da Seção Judiciária do Recife.
	10. Identificou-se no portal da Justiça Federal que o processo foi arquivado definitivamente em 26/9/2018 (Peça 1) . 
	11. Diante dessas informações, entende-se que não há óbice à chancela pela legalidade tendo em vista que a nomeação ocorreu por força de decisão judicial. Essa proposta encontra amparo em decisões deste Tribunal a exemplo do Acórdão 479/2009-TCU-Plenário, de relatoria do Ministro substituto Augusto Sherman; do Acórdão 3960/2013-TCU-Segunda Câmara, de relatoria do Ministro Aroldo Cedraz e do Acórdão 636/2014-TCU-Primeira Câmara, de relatoria do Ministro substituto Augusto Sherman.
	12. Com relação à acumulação de cargos públicos, verificou-se, por meio da Relação Anual de Informações Sociais relativa ao exercício de 2017 (RAIS-2017) , que o interessado também mantém vínculo com a Secretaria de Saúde do Estado de Pernambuco, no cargo de médico clínico, com carga horária mensal de 36 horas.
	13. A Constituição Federal estabelece as hipóteses em que pode ocorrer a acumulação de cargos e empregos públicos, consoante dispõe art. 37 incisos XVI e XVII, desde que haja a compatibilidade de horários.
	14. Cabe observar que, para os cargos públicos, regidos pela Lei 8.112/1990, segundo art. 117, inciso XVIII dessa lei, é vedado ao servidor ‘exercer quaisquer atividades que sejam incompatíveis com o exercício ou função e com o horário de trabalho’. 
	15. No caso em apreço, o servidor acumula dois cargos públicos da área de saúde, o que é permitido naquelas hipóteses da Constituição. No entanto, os dois vínculos somam carga horária semanal de 76 horas. Essa jornada pode prejudicar o cumprimento do horário de trabalho no cargo sob análise, ou até mesmo esse quantitativo de horas pode indicar incompatibilidade de horário entre os dois vínculos.
	16. Sobre a incompatibilidade de horário, o TCU, em situações similares, tem decidido que a compatibilidade da jornada de trabalho e/ou assiduidade no exercício cumulativo de cargos públicos e/ou emprego público e privado deva ser realizada em momento distinto da verificação da legalidade dos atos de admissão submetidos ao Tribunal, consoante se verifica no trecho do voto condutor do Acórdão 6020/2015-TCU-Segunda Câmara, de relatoria da Ministra Ana Arraes, abaixo transcrito:
	‘10. Ocorre que a verificação da compatibilidade da jornada de trabalho não deve se inserir no escopo da apreciação da legalidade dos atos de admissão efetuada pelo Tribunal. Nesse exame, devem ser verificados o cumprimento das exigências constitucionais e o preenchimento dos requisitos exigidos para investidura no cargo, definidos em lei (no caso, o art. 5º da Lei 8.112/1990) .  Nesse particular, a admissão foi precedida da regular realização de concurso público e o servidor preencheu os requisitos legais e editalícios exigidos.
	(...) 12. Reforça esse argumento o fato de que os efeitos negativos advindos de eventual incompatibilidade de horários somente se farão sentir no curso das atividades laborais do servidor, iniciando-se já em seu estágio probatório. Caso reste constatada a incompatibilidade pelo órgão jurisdicionado, deverão ser implementadas as medidas próprias, que poderão culminar na aplicação das penalidades estabelecidas no Estatuto do Servidor’.
	17. Ao prolatar aquele acórdão, esta Corte de Contas pronunciou-se pela legalidade dos atos e fez as seguintes determinações:
	‘9.2. determinar à Universidade Federal de São Paulo que:
	9.2.1. apure eventual descumprimento do art. 117, inciso XVIII, da Lei 8.112/1990 por Carlos Haruo Arasaki, ante a constatação da existência de outros dois vínculos empregatícios mantidos por aquele servidor, sendo um deles com a própria Universidade Federal de São Paulo e o outro com a entidade privada Associação Paulista para o Desenvolvimento  da Medicina, conforme extraído da Relação Anual de Informações Sociais relativa ao exercício de 2014 (RAIS – 2014) ;
	9.2.2. caso seja constatada a incompatibilidade das jornadas de trabalho, adote as providências de sua alçada, nos termos da Lei 8.112/1990;
	9.2.3. informe este Tribunal acerca do resultado das apurações no prazo de 60 (sessenta) dias;
	9.3.  determinar  à  Secretaria  de  Fiscalização  de  Pessoal  que  monitore  o  cumprimento  das determinações acima’.	
	18. Decisão no mesmo sentido foi tomada quando da apreciação de atos de admissão que culminaram nos Acórdãos 5.668/2015 e 6.021/2015, ambos da 2ª Câmara e relatados pela Ministra Ana Arraes.
	19. Diante disso, entende-se que tratamento idêntico pode ser dado ao ato de Roberto Cesar Paes Barreto Junior, determinando ao INSS que adote as providências cabíveis, a fim de verificar se a jornada de trabalho da servidora está sendo cumprida integralmente. Na hipótese de constatar a incompatibilidade das jornadas de trabalho, proceda às devidas providências, bem assim informe este Tribunal acerca do resultado das apurações.
	CONCLUSÃO
	20. Em razão do exposto e tendo em vista as análises realizadas no ato de admissão de Roberto Cesar Paes Barreto Junior, esta Unidade Técnica considera que o ato em tela pode receber a chancela de legalidade e o registro por esta Egrégia Corte.
	PROPOSTA DE ENCAMINHAMENTO
	21. Ante o exposto, propõe-se:
	a) com fundamento no artigo 71, inciso III, da Constituição Federal de 1988; c/c os artigos. 1º, inciso V, e 39, incisos I, da Lei 8.443/1992, c/c os artigos 1º, inciso VIII, e 260, §§ 1º e 2º, do Regimento Interno do TCU, considerar LEGAL e conceder o registro do ato de Roberto Cesar Paes Barreto Junior (CPF: XXX.220.044-XX) ;
	b) determinar ao Instituto Nacional do Seguro Social que:
	b.1) apure eventual descumprimento da jornada de trabalho de Roberto Cesar Paes Barreto Junior, ante a constatação da existência de outro vínculo empregatício mantido pelo servidor na Secretaria de Saúde de Pernambuco;
                 b.2) caso seja constatada a incompatibilidade das jornadas de trabalho, adote as providências pertinentes à regularização do cumprimento da jornada no cargo relativo a este ato;
	b.3) informe este Tribunal acerca do resultado das apurações no prazo de sessenta dias”.
Enfim, por intermédio do Exmo. Sr. Procurador Júlio Marcelo de Oliveira, o Ministério Público junto ao Tribunal (MPTCU) anuiu, em cota singela (Peça 6) , à referida proposta da unidade técnica.
É o Relatório.

não há.

Procurador Júlio Marcelo de Oliveira.

PESSOAL. ADMISSÃO. NOMEAÇÃO APÓS O PRAZO DE VALIDADE DO CORRESPONDENTE CONCURSO PÚBLICO. ADMISSÃO GARANTIDA POR DECISÃO JUDICIAL TRANSITADA EM JULGADO. ACUMULAÇÃO PERMITIDA DE CARGOS PÚBLICOS. INDÍCIO DE INCOMPATIBILIDADE DE HORÁRIOS. LEGALIDADE E REGISTRO DO ATO. DETERMINAÇÃO.

ATOS DE ADMISSÃO (ADS)

Secretaria de Fiscalização de Pessoal (Sefip).

Trata-se de ato de admissão processado pelo Instituto Nacional do Seguro Social – INSS sob as seguintes condições:
	Peça
	Nº de Controle
	Interessado
	Final da Validade do Concurso
	Data da Publicação da Nomeação
	Regime
	Vigência (exercício) – 
Tipo do ato
	Enviado ao TCU

	2
	10607200-01-2015-004027-9
	Roberto Cesar Paes Barreto Junior
	3/6/2006
	11/1/2008
	RJU 
	7/2/2008 – Inicial
	5/4/2016

Como visto, a Sefip assinalou a nomeação do servidor em data posterior à validade administrativa do concurso público, destacando que o gestor do INSS teria consignado no formulário do Sisac que o ato teria decorrido de decisão judicial proferida em 19/11/2007 pelo juízo da 5ª Vara Federal em Recife – PE no âmbito do Mandado de Segurança nº 2007.83.00.002607-0, tendo a subjacente sentença transitado em julgado no dia 26/9/2018 (Peça 1) .
A unidade técnica ressaltou, ainda, a acumulação de dois cargos públicos médico (perito médico do INSS e médico clínico da Secretaria de Saúde do Estado de Pernambuco) , ante a possível incompatibilidade entre as respectivas jornadas de trabalho, já que, somadas, atingiriam a carga de 76 horas semanais.
De todo modo, após a análise final do feito, a Sefip e o MPTCU pugnaram pela legalidade do aludido ato de admissão, com o consequente registro, anotando, para tanto, que a jurisprudência do TCU respaldaria a nomeação determinada pela decisão judicial transitada em julgado (v.g.: Acórdão 636/2014-TCU-Primeira Câmara, Acórdão 3960/2013-TCU-Segunda Câmara, e Acórdão 479/2009-TCU-Plenário) , sem prejuízo da posterior verificação da compatibilidade de horários na suposta acumulação constitucionalmente permitida (v.g.: Acórdãos 5.668/2015 e 6.021/2015, da 2ª Câmara) .
Incorporo os pareceres da Sefip e do MPTCU a estas razões de decidir.
A jurisprudência do TCU tem se firmado no sentido de que, em sintonia com o art. 37, IV, da CF88, “a posse, a celebração do contrato de trabalho ou o efetivo exercício não precisam ocorrer dentro do prazo de validade do concurso público, mas apenas a convocação do aprovado” (v.g.: Acórdãos 2.860/2013, 3.272/2015 e 6.210/2015, da 1ª Câmara, e Acórdãos 4.471/2011 e 4.724/2018, da 2ª Câmara) .
Contudo, em face da EC nº 34, de 2001, o art. 37, XVI, da CF88 permitiria que, subsistindo a efetiva compatibilidade de horários, os correspondentes profissionais podem acumular dois cargos ou empregos públicos na área de saúde regulamentada.
A jurisprudência do TCU tem sido construída, aí, no sentido de que: “o somatório das jornadas de trabalho em patamar superior a sessenta horas semanais não implica, por si só, a incompatibilidade do exercício de cargos acumuláveis, devendo ser verificadas no caso concreto a compatibilidade de horários e a ausência de prejuízo às atividades exercidas em cada um dos cargos” (v.g.: Acórdão 5827/2018-TCU-Primeira Câmara, e Acórdão 1412/2016-TCU-Plenário) .
Ocorre, porém, que a apreciação da legalidade dos atos de admissão para fins de registro pelo TCU não comportaria o aprofundamento da verificação sobre a compatibilidade da jornada de trabalho na suscitada acumulação dos referidos cargos públicos, ante a necessidade de verificação sobre o efetivo cumprimento das exigências constitucionais e dos requisitos legais para a investidura nos cargos, em sintonia com o art. 5º da Lei nº 8.112, de 1990, salientando, nesse ponto, que o cumprimento da jornada de trabalho deve ser apurado no decorrer das atividades laborais desenvolvidas pelo servidor público.
No presente caso concreto, contudo, após ter sido convocado e ter concluído o programa de formação, o interessado teve negada a sua posse por não ter apresentado o certificado de conclusão da residência médica na área de especialidade ou o título de especialista conferido pela sociedade específica, em consonância com o previsto no edital, tendo obtido o correspondente provimento judicial, todavia, após o vencimento do prazo de validade administrativa do concurso público, já que não subsistira a previsão legal como requisito para a posse no referido cargo de perito médico da previdência social.
Ocorre, contudo, que, como a posse no referido cargo público teria resultado da aludida sentença judicial, com o trânsito em julgado no dia 26/9/2018, o TCU deve assinalar a legalidade do presente ato de admissão, ressaltando que o aludido servidor exerceria as suas funções de perito médico no INSS desde 7/2/2008, em sintonia, ainda, com os Acórdãos 139/2006 e 13.200/2016, da 2ª Câmara, sem prejuízo, todavia, de o TCU proferir determinação para que o INSS apure o eventual descumprimento da jornada de trabalho, ante subsistência do outro vínculo funcional com a Secretaria de Saúde do Estado de Pernambuco.
Entendo, portanto, que o TCU deve considerar legal o ato de admissão em prol de Roberto Cesar Paes Barreto Junior, com o correspondente registro, devendo proferir, todavia, a aludida determinação.
	
	Ante o exposto, pugno pela prolação do Acórdão ora submetido a este Colegiado.
TCU, Sala das Sessões, em 19 de março de 2019.
Ministro-Substituto ANDRÉ LUÍS DE CARVALHO 
Relator